【裁判字號】    92,台上,2282
【裁判日期】    920425
【裁判案由】    殺人
【裁判全文】
最高法院刑事判決                              九十二年度台上字第二二八二號
    上  訴  人  乙○○
    代  理  人  陳峰富律師
    被      告  甲○○
右上訴人因自訴被告殺人案件，不服台灣高等法院中華民國九十一年五月二十九日第
二審更審判決（九十一年度重上更(四)字第三十號，自訴案號：台灣台北地方法院八十
三年度自字第五十一號），提起上訴，本院判決如左：
    主  文
原判決撤銷，發回台灣高等法院。
    理  由
本件原判決以上訴人乙○○之自訴意旨略稱：上訴人之子賴清琪於民國八十二年九月
四日上午二時許，在台北市○○○路○段雅宴餐廳門口，因其友人郭肇旺與被告甲○
○及呂思忠、呂思孝兄弟（後二人業經最高法院判刑確定）三人發生糾紛，而與郭肇
旺同遭三人圍毆，郭肇旺伺機駕車逃離現場，渠等三人竟舉起路旁鐵製禁止停車之拒
馬猛擊賴清琪頭部，賴清琪不支倒地，渠等仍朝其身上猛踹，賴清琪被送往醫院時已
呈腦死狀態，經急救無效而死亡；據郭肇旺指稱：當時伊與死者遭三名男子痛毆，其
中二人為呂思忠、呂思孝兄弟，另一人身材較矮小，不知姓名，嗣於八十二年十一月
中旬在台北市議會由交通大隊帶引案發當時在場之蔡瑞澄、甲○○、邱欽郎三人由郭
肇旺指認，郭肇旺確定另一人為甲○○，另中國時報記者張企群於案發後採訪目擊者
，於八十二年九月四日刊載新聞，內容根據現場目擊證人一致指稱係三人圍毆一人；
上訴人前向檢察官提出告訴時，亦以呂思忠、呂思孝及甲○○三人涉案，因當時尚未
查知甲○○姓名，而以「不知姓名男子」提起告訴，因認被告甲○○涉犯刑法第二百
七十一條殺人罪嫌云云。經審理結果，認被告被訴之犯罪不能證明，因而維持第一審
諭知被告無罪之判決，駁回上訴人在第二審之上訴。
惟查：(一)測謊鑑定，係依一般人若下意識刻意隱瞞事實真相時，會產生微妙之心理變
化，例如：憂慮、緊張、恐懼、不安等現象，而因身體內部之心理變化，身體外部之
生理狀況亦隨之變化，例如：呼吸急促、血液循環加速、心跳加快、聲音降低、大量
流汗等異常現象，惟表現在外之生理變化，往往不易由肉眼觀察，乃由測謊員對受測
者提問與待證事實相關之問題，藉由科學儀器（測謊機）紀錄受測者對各個質問所產
生細微之生理變化，加以分析受測者是否下意識刻意隱瞞事實真相，並判定其供述是
否真實；測謊機本身並不能直接對受測者之供述產生正確與否之訊號，而係測謊員依
其專業之學識及經驗，就測謊紀錄，予以客觀之分析解讀，至於測謊鑑定究竟有無證
據能力，刑事訴訟法並無明文規定，惟實務上，送鑑單位依刑事訴訟法第二０八條第
一項規定，囑託法務部調查局或內政部警政署刑事警察局為測謊檢查，受囑託機關就
檢查結果，以該機關名義函覆原囑託之送鑑單位，該測謊檢查結果之書面報告，即係
受囑託機關之鑑定報告，該機關之鑑定報告，形式上若符合測謊基本程式要件，包括
：(一)經受測人同意配合，並已告知得拒絕受測，以減輕受測者不必要之壓力。(二)測謊
員須經良好之專業訓練與相當之經驗。(三)測謊儀器品質良好且運作正常。(四)受測人身
心及意識狀態正常。(五)測謊環境良好，無不當之外力干擾等要件，即賦予證據能力，
非謂機關之鑑定報告書當然有證據能力；具上述形式之證據能力者，始予以實質之價
值判斷，必符合待證事實需求者，始有證明力；刑事訴訟法就證據之證明力，採自由
心證主義，由法院本於確信自由判斷，惟法院之自由判斷，亦非漫無限制，仍不得違
背經驗法則及論理法則；測謊檢查之受測者可能因人格特性或對於測謊質問之問題無
法真正瞭解，致出現不應有之情緒波動反應，此時若過於相信測謊結果，反而有害於
正當之事實認定，又測謊檢查之時間過遲，攸關受測者情緒得否平復，與鑑定之精確
性非無影響，此時間因素，事實審法院於取捨時不得不予考量；惟一般而言，受測者
否認犯罪之供述呈現不實之情緒波動反應，不得採為有罪判決之唯一證據，若受測者
否認犯罪之供述並無不實之情緒波動反應，又無其他積極證據證明其被訴之犯罪事實
，自得採為有利於受測者之認定；復按刑事訴訟法第二百零六條第一項規定：「鑑定
之經過及其結果，應命鑑定人以言詞或書面報告」，又法院或檢察官囑託相當之機關
鑑定，準用第二百零六條第一項之規定，同法第二百零八條亦有明文規定；是鑑定報
告書之內容應包括鑑定經過及其結果，法院囑託鑑定機關為測謊檢查時，受囑託之鑑
定機關不應僅將鑑定結果函覆，並應將鑑定經過一併載明於測謊之鑑定報告書中，若
鑑定報告書僅簡略記載檢查結果而未載明檢查經過，既與法定記載要件不符，法院自
應命受囑託機關補正，必要時並得通知實施鑑定之人以言詞報告或說明，否則，此種
欠缺法定要件之鑑定報告不具備證據資格，自無證據能力可言。原判決於理由欄謂：
「本院前審囑託法務部調查局對被告作測謊鑑定，對於案發時其前往取車，其未參與
鬥毆，其未參與毆打死者，經測試無情緒波動之反應，應未說謊，有法務部調查局
陸三字第八七○五八七三九號鑑定通知書附卷可資參證（詳見上更(二)審卷第二○四頁
），益見被告未參與本件鬥毆行為」（原判決正本第十三頁）；惟上開鑑定通知書僅
記載採控制問題法、混合問題法及鑑定結果，就測謊檢查之經過及是否符合上揭之測
謊基本程式要件，俱未記載，已違刑事訴訟法第二百零八條及第二百零六條第一項之
規定，有無證據能力尚待查明，又被告於八十七年八月十四日受測謊檢查時，距本件
案發時（八十二年九月四日）將近五年，被告對曾經歷之事件或已不再有任何情緒波
動反應，是否得藉測謊機正確測試並判定其供述是否真實？原判決俱未審認論，即
採為判決之證據，自屬違誤。(二)按刑事審判，係採直接審理主義及言詞主義，法院憑
直接之審理及言詞之陳述，獲得態度證據，形成正確之心證，以為證據證明力之判斷
，若證人以書面代替陳述、警察局之查訪報告或意見書，法院均無從依直接及言詞審
理方式加以調查，尤不可能使當事人對之行使正當法律程序所保障之詰問權，自不應
認具有證據能力。原判決於理由欄說明：「本院函請台北市政府警察局查證案發時被
告之行蹤，據覆：『查據本局大安分局敦化南路派出所暨交通警察大隊於案發時，員
警查證相關當事人及證人之偵訊筆錄佐證，本案鬥毆發生時，警員甲○○並未在場，
渠僅於鬥毆發生前後在場』，有該局九十一年二月二十六日北市警督字第０九一三二
二四七六００號函在卷可佐」，並引該函作為有利於被告之認定；然台北市警察局函
覆稱：「本案鬥毆發生時，警員甲○○並未在場，渠僅於鬥毆發生前後在場」，似係
：「員警查證相關當事人及證人之偵訊筆錄」所得之結果，惟所稱「員警」，究係台
北市政府警察局之員警？抑台北市政府警察局大安分局敦南派出所之員警？或係交通
警察大隊之員警？又「查證相關當事人及證人之偵訊筆錄」，究係依卷內原有之偵訊
筆錄，為書面之研判？抑事實上已訊問相關當事人及證人？若係前者書面作業之結論
，是否屬台北市政府警察局之個人意見？有無證據能力？若實際上已另行訊問相關當
事人及證人，究訊問何人？訊問內容如何？卷內並無資料，該函是否為警局之查訪報
告？原審未依直接及言詞審理方式加以調查，逕以該函作為認定被告不在場之證據，
於法尚非無違。(三)上訴人及證人郭肇旺一再指稱案發時被告在場，證人許愛鳳於原審
供稱：「打架的時候我沒有看到甲○○，我是打架快要結果的時候看到甲○○」（原
審卷第八十九頁），證人許愛鳳上開供述如果無訛，打架結果之前，甲○○似有在場
，實情如何？此與被告有無參與本件殺人或傷害致人於死犯行至有關係（被告與判刑
確定之呂思忠、呂思孝有無犯意聯絡，該二人確定之科刑判決認定甲○○為共犯，是
否可採？均應調卷查明審認），原判決未深入究明，亦有違誤。綜上，應認原判決仍
有撤銷發回之原因。
據上論結，應依刑事訴訟法第三百九十七條、第四百零一條，判決如主文。
中      華      民      國    九十二    年      四      月    二十五    日
                              最高法院刑事第一庭
                                  審判長法官  施  文  仁
                                        法官  林  永  茂
                                        法官  蕭  仰  歸
                                        法官  張  清  埤
                                        法官  呂  永  福
      右正本證明與原本無異
                                              書  記  官
中      華      民      國    九十二    年      五      月      一      日


司法院資訊處製作；財團法人民間司法改革基金會備份。
